臺灣臺南地方法院民事判決　　　　　　 94年度重家訴字第2號
原　　　告　甲○○
訴訟代理人　陳祐良律師
被　　　告　己○○
　　　　　　庚　○
　　　　　　丁○○
上三人共同
訴訟代理人　金輔政律師
被　　　告　乙○○
訴訟代理人　黃正彥律師
被　　　告　戊○○
上列當事人間請求返還不當得利事件，經本院於民國九十四年十
月十二日言詞辯論終結，判決如下：
    主　　文
被告己○○、丁○○、乙○○應分別給付原告新台幣陸拾陸萬伍
仟陸佰元，及其中伍拾萬貳仟肆佰捌拾元自民國九十四年六月
二日起至清償日止，按週年利率百分之五計算之利息。
被告庚○應給付原告新台幣陸拾陸萬伍仟陸佰元，及其中伍拾
萬貳仟肆佰捌拾元自民國九十四年六月三日起至清償日止，按週
年利率百分之五計算之利息。
被告戊○○應給付原告新台幣柒拾玖萬肆仟貳佰捌拾元，及其
中伍拾萬貳仟肆佰捌拾元自民國九十四年六月二日起至清償日
止，按週年利率百分之五計算之利息。
原告其餘之訴駁回。
訴訟費用由被告己○○、庚○、丁○○、乙○○分別負擔四十分
之三，由被告戊○○負擔十分之一，餘由原告負擔。
本判決所命給付，於原告以新台幣貳拾陸萬伍仟元為被告戊○○
供擔保後，或分別以新台幣貳拾貳萬貳仟元為被告己○○、庚○
、丁○○、乙○○供擔保後，各得為假執行，但被告己○○、庚
○、丁○○、乙○○如於假執行程序實施前，分別以新台幣陸拾
陸萬伍仟陸佰元為原告預供擔保後，得免為假執行。
原告其餘假執行之聲請駁回。
    事實及理由
甲、程序方面：
一、被告戊○○未於言詞辯論期日到場，核無民事訴訟法第三百
    八十六條所列各款情形，爰依原告之聲請，由其一造辯論而
    為判決。
二、按訴狀送達後，原告不得將原訴變更或追加他訴，但擴張或
    減縮應受判決事項之聲明者，不在此限，民事訴訟法第二百
    五十五條第一項第三款定有明文。查本件原告起訴時原請求
    被告己○○應給付原告新台幣（下同）1,466,007元，被告
    庚○、丁○○、乙○○、戊○○應分別給付原告1,864,247
    元，及均自起訴狀繕本送達之日起至清償日止，按年息百分
    之五計算之利息，於起訴狀繕本送達被告後，變更為請求被
    告己○○應給付原告1,506,007元，被告庚○、丁○○、乙
    ○○、戊○○應分別給付原告1,928,247元，及均自起訴狀
    繕本送達之翌日起至清償日止，按年息百分之五計算之利息
    ，核屬擴張應受判決事項之聲明，揆諸前開規定，應予准許
    。
乙、實體方面：
一、原告主張：
  （一）原告甲○○與被告乙○○、戊○○、庚○及丁○○均為
        訴外人黃海洋及黃吳杏之子女，另被告己○○乃為原告
        及其餘四名被告之同父異母之姐姐；而黃海洋已於八十
        二年十月六日逝世，依民法第一千一百三十八條之規定
        ，原告與被告五人均為黃海洋之繼承人；又黃吳杏於八
        十八年四月十日逝世，依民法第一千一百三十八條之規
        定，原告與被告乙○○、戊○○、庚○及丁○○等四人
        均為黃吳杏之繼承人。
  （二）按「管理事務利於本人，並不違反本人明示或可得推知
        之意思者，管理人為本人支出必要或有益之費用，或負
        擔債務，或受損害時，得請求本人償還其費用及自支出
        時起之利息，或清償其所負擔之債務，或賠償其損害。
        」、「無法律上原因而受利益，致他人受損害者，應返
        還其利益。」，民法第一百七十六條第一項、第一百七
        十九條前段分別定有明文。查兩造雖均為訴外人黃海洋
        及黃吳杏之子女（除其中被告己○○僅為訴外人黃海洋
        之女），惟被告等均未曾給付黃海洋或黃吳杏任何生活
        費用或醫療費用，有關黃海洋或黃吳杏之生活費用均係
        由原告支出，此外，於黃海洋及黃吳杏過逝時，相關喪
        葬費用亦均由原告先為支出，另原告亦尚先代墊黃海洋
        之遺產稅稅額與祖父母遷墓費用及清償黃海洋因所共有
        土地之土地徵收補償費補找所生之債務，職是，原告爰
        依前開規定向被告為相關請求，並說明如後。
  （三）有關原告所支出先父之扶養費用暨所先代墊之喪葬費及
        遺產稅等費用：
        一扶養費用部份：如前所述，兩造均為訴外人黃海洋之
          子女，惟被告等均未曾給付黃海洋任何生活費用或醫
          療費用，而均係由原告按月支付6,000元予訴外人黃
          海洋作為生活費用，自六十二年十月至八十二年九月
          止之生活費用共計1,440,000元（6,000xl2x20=1,440
          ,000）；另自八十二年十月起迄今按年息百分之五計
          算之利息計為864,000元（1,440,000x5%x12=864,000
          ）；職是，前開金額共計2,304,000元。
        二喪葬費用部份：原告一人獨自負擔喪葬費用400,000
          元，利息計為240,000元（400000x5%x12=240,000）
          ，前開金額共計640,000元。
        三遺產稅部份：原告一人於八十四年七月十五日先代為
          繳納之遺產稅稅額為3,727,362元；另自八十四年七
          月起按年息百分之五計算之利息計為1,863,681元（
          3,7327,362x5%x10=1,863,681）；職是，前開金額共
          計5,591,043元。
        四因先父所共有土地之土地徵收補償費補找所生之債務
          部份：因黃海洋曾就其與訴外人丙○○所共有之台南
          市○○區○○段地號450－2、450－7、451－3、452
          －3及452－9等土地發放土地徵收補償費，黃海洋多
          領取293,000元，原告一人於八十四年二月二十五日
          ，因丙○○求償，故而先向丙○○清償前開293,000
          元；另自八十四年三月起按年息百分之五計算之利息
          計為146,500元（293,000x5%x10=146,500）；職是，
          前開金額共計439,500元。
        五祖父母遷墓費用部分：原告一人於八十四年四月間先
          代為墊付祖父母之遷墓費用41,000元；另自八十四年
          四月起按年息百分之五計算之利息計為20,500元（
          41,000x5%x10=20,500），前開金額共計61,500元。
        六職是，前開金額共計9,036,043元；被告五人應各分
          擔六分之一即1,506,007元。
  （四）有關原告所支出先慈之扶養費用暨所先代墊之喪葬費：
        一扶養費用部份：如前所述，原告及被告乙○○、黃美
          玉、庚○及丁○○等四人均為黃吳杏之子女，惟被告
          等均未曾給付黃吳杏任何生活費用或醫療費用，而均
          係由原告按月支付6,000元予黃吳杏作為生活費用，
          自七十一年四月至八十八年三月止之生活費用共計
          1,224,000元（6,000xl2xl7=l,224,000）；另自八十
          八年四月起按年息百分之五計算之利息計為367,200
          元（1,224,000x5%x6=367,200）；職是，前開金額共
          計1,591,200元。
        二喪葬費用部份：原告一人獨自負擔喪葬費用400,000
          元，利息計為120,000元（400000x5%x6=120,000），
          前開金額共計520,000元。
        三職是，前開金額共計2,111,200元，被告乙○○、黃
          美玉、庚○及丁○○等四人應各分擔五分之一即
          422,240元。
  （五）綜上所述，依民法第一百七十六條第一項、第一百七十
        九條前段之規定，被告己○○應給付原告1,506,007元
        ；而被告乙○○、戊○○、庚○及丁○○應各給付原告
        1,928,247元（1,506,007+422,240=1,928,247）。
  （六）對於被告答辯之陳述：
        一有關扶養費用部份：
          (一)被告等雖主張原告無力支付每月一萬二千元之扶養
            費用，且先父、先母身體健康云云；惟查，原告之
            先父實乃體弱多病之人，而先母乃為一駝背之老嫗
            ，絕非如被告等所述身強體壯，且因渠等本均以務
            農維生，然因身體狀況之故，實則自六十歲以後，
            已均無法務農，均係由原告扶養。
          (二)原告任職於中國石油公司，有穩定之薪資，且早先
            並於夜間至南英商工兼課，並利用工作之餘完全負
            責家中農作之耕種，輔以原告之配偶亦係於新光人
            壽工作，至八十五年時，年收入已達百餘萬元，實
            絕非如被告等所述家庭之月收入不足六千元，此亦
            足證原告確有能力支付先父、先母之扶養費用。
        二有關喪葬費用部份：
          (一)依據遺產及贈與稅法第十七條第一項第十款，被繼
            承人之喪葬費用，係以1,000,000元計算，揆諸其
            立法意旨，無非係以被繼承人死亡之時，繼承人傷
            痛之際，實難以一一保留相關單據，且依一般民間
            習慣，亦鮮少有索取相關收據之習，故而明文以
            1,000,000元作為遺產稅之扣除額項目之一，職是
            ，原告僅以400,000元為相關喪葬費用請求，尚屬
            有理。
          (二)原告於先母黃吳杏死亡後，有委請國揚禮儀企業公
            司（以下簡稱國揚公司）辦理黃吳杏之喪事，依該
            公司所出具之喪葬費明細表，原告當初所花費之金
            額為534,000元，另原告亦請國揚公司就原告當初
            為先父辦理喪事之費用進行估價，金額至少亦有三
            十八萬元，故原告主張先父、先母之喪葬費分別為
            400,000元，亦屬有據。
          (三)被告等所主張先父、先母之農保及勞保給付部份，
            因該保險費用均係由原告支付之，因而由原告領取
            ，亦屬有理，否則，倘被告等主張應扣除上開費用
            ，被告等實亦應負擔相關保險費用，方屬合理。
        三有關土地徵收補償費部份：原告並未領取土地徵收補
          償費，據原告所知，該筆補償費原係提存於法院之提
          存所，嗣業經台南縣政府取回，故現係由台南縣政府
          保管中。
        四遺產稅部份：
          (一)被告主張原告之先父生前出售土地乙節，此係先父
            生前自由處分財產之行為，實與本案無涉。
          (二)有關前開土地買賣，原告曾自先父受贈5,000,000
            元之購屋款，原告並不爭執。
        五有關利息部份：依據民法第一百七十六條第一項，所
          得請求之利息係自支出時起算；又依據民法第一百八
          十二條第二項，受領人亦應就所受利益附加利息，一
          併償還，職是，被告主張利息部分應以遲延之債務為
          前提要件，顯無理由。
  （七）並聲明：
        一被告己○○應給付原告1,506,007元，及自起訴狀繕
          本送達之翌日起至清償之日止，按年息百分之五計算
          之利息。
        二被告乙○○應給付原告1,928,247元，及自起訴狀繕
          本送達之翌日起至清償之日止，按年息百分之五計算
          之利息。
        三被告戊○○應給付原告1,928,247元，及自起訴狀繕
          本送達之翌日起至清償之日止，按年息百分之五計算
          之利息。
        四被告庚○應給付原告1,928,247元，及自起訴狀繕本
          送達之翌日起至清償之日止，按年息百分之五計算之
          利息。
        五被告丁○○應給付原告1,928,247元，及自起訴狀繕
          本送達之翌日起至清償之日止，按年息百分之五計算
          之利息。
        六前五項請求，原告均願供擔保，請准宣告假執行。
二、被告己○○、庚○、丁○○、乙○○則抗辯稱：
  （一）被告對於原告主張兩造為黃海洋及黃吳杏之繼承人，及
        黃海洋、黃吳杏逝世之時間，並不爭執。
  （二）被告對於原告主張原告為先父黃海洋支出扶養費、喪葬
        費、遺產稅、找補土地徵收補償費及祖父母遷墓費用等
        及為先母黃吳杏支付扶養費、喪葬費等，被告均否認並
        爭執之。查：
        一關於扶養費部份：
          (一)原告主張自六十二年十月起至八十二年九月止，每
            月支付6,000元扶養先父黃海洋，自七十一年四月
            起至八十八年三月止，每月支付6,000元扶養先母
            黃吳杏云云，惟原告並未舉證以實其說，又未附任
            何相關物證為憑，自難信為真實。況且原告任職中
            國石油公司，為一小職員，每月收入不足6,000元
            ，又要在外租屋居住，三餐在外解決，其後離婚，
            才搬回本籍，幼小子女由家族幫忙照顧，自顧不暇
            ，何有能力負擔每月12,000元之扶養費？而先父黃
            海洋、先母黃吳杏，年歲尚輕（六十餘歲），有土
            地及建物，身體健康，可以自給自足，不須原告照
            顧扶養，原告之主張自非事實。
          (二)原告主張被告等均未曾給付黃海洋或黃吳杏之生活
            費用與事實不符，被告丁○○成長後經營美容院，
            未嫁時與父母相依為命，自六十九年起每個月付
            25,000元供生活費用，七月份農田水租、地賦約
            37,000元，丁○○拿40,000元供父親支付過年前農
            藥費、肥料費，日常生活買魚菜之記帳錢，過年過
            節再拿50,000元回去，讓父母安心過年，七十年母
            親在郭婦產科之醫藥費40,000元，亦由丁○○支付
            ，姊妹們均知，原告所言皆非事實。
          (三)原告喜愛杯中物，曾飲酒鬧事，大約在七十八年左
            右，在安南區十二佃派出所被扣留，由堂兄丙○○
            請王國清立委出面交保，派出所應有案可查，且其
            第一次與徐雪枝之婚姻亦因喝酒誤事，毆打妻小，
            經鈞院判決傷害後又未曾扶養配偶，終以離婚結束
            該婚姻。可見原告連家中妻小都不扶養，空言父母
            之扶養均由其支出，未可輕信。
          (四)按「負扶養義務者有數人，而其親等同一時，應各
            依其經濟能力，分擔義務」，民法第一千一百十五
            條第三項定有明文。本件原告係家中長子，身受高
            等教育，自承有豐厚收入，其經濟能力既已足夠與
            父母同居，其居住處又係自小由父母提供，其個人
            負擔生活費用，似為情理所應當，而被告等出嫁後
            生活有困難，經濟能力既有不足，依法律明文似無
            分擔扶養義務之必要。原告於父母死後所得遺產亦
            歸其自理，另立大孫份由其長子繼承，又過繼二兄
            之份額，被告本無爭執，今原告要求被告負擔先父
            先母之扶養費用，被告情理上不能接受。
        二關於喪葬費用部份：先父黃海洋過世後，原告領取先
          父農保153,000元，並取得勞保三個月之保險金，先
          母過世時，原告亦取得三個月之勞保金；而被告五人
          為先父支出靈車（15,000元）、樂隊（16,000元）、
          牽亡姑（10,000元）、五子哭墓（7,000元）、佛祖
          車（5,000元）、陣頭（8,000元）及庫錢（5,000元
          ）等費用，原告主張其為先父母分別支出喪葬費用
          400,000元，雖有提出先父黃海洋、先母黃吳杏之喪
          葬費收據，惟查二張收據係同一筆跡，而兩人死亡時
          間相距數年，顯然收據係事後同一時期製作，原告亦
          自承黃海洋之喪葬費收據係依黃吳杏之標準，請葬儀
          社估價，自非收據，無證據力，況原告也承認被告等
          有支出花車、陣頭、庫錢、拜拜等喪葬費用，其他費
          用由男的即原告負責，當時既如此約定，且父母死亡
          時，由原告領取農保等保險金，足資挹注，原告即不
          得再向被告請求，縱認原告得請求，亦應扣除前開被
          告所支出之費用，始為合理。
        三有關找補土地徵收補償費部份：土地徵收補償費係由
          原告一人領取，若有逾領，亦係由原告一人負返還之
          責，被告並未分得任何徵收補償費，何須負返還之責
          ？亦無法定利息計算之法律上原因，原告此部份之主
          張，於法無據，如有找補問題，亦應由原告就所餘金
          額支給被告。
        四有關祖父母遷墓費用部份：關於祖父母遷墓，係整個
          家族的事，且慣例均由男性負擔，與出嫁之女性何干
          ？又原告並未提出分擔費用之明細表，空口無憑，被
          告否認之。再遷基費用與不當得利之請求，似不相符
          ，亦非無因管理。
        五遺產稅部份：被告對於原告有繳納遺產稅一節，並不
          爭執，但應自下列原告所得扣除：
          (一)原告於八十二年間出售先父名下土地344坪，每坪
            70,000元，共計24,080,000元，由原告一人取得。
          (二)六十九年間，先父出售土地尚未辦理移轉登記，買
            方於八十一年以存證信函通知先父辦理移轉登記，
            原告要求買方再支付3,000,000元，才願意配合辦
            理，該3,000,000元亦由原告一人取得。
          (三)由上開原告一人取得之價金，已足以支付遺產稅，
            原告自不得再向被告等為請求。
          (四)至原告主張大孫份（大孫額）部份，此為我國過去
            之習慣，已為民法所不採，原告主張其子係大孫，
            黃海洋所賣土地價款，其子可得一份云云，實屬無
            據。
        六原告請求法定利息部份：原告從未通知被告應負擔上
          列費用，即逕以起訴狀請求十多年之法定利息，自與
          民法第二百三十三條第一項之規定，以遲延之債務為
          前提要件不符，且利息之請求權時效為五年，原告之
          請求無理由，請求駁回。
  （三）並聲明：
        一原告之訴及其假執行之聲請均駁回。
        二被告如受不利之判決，願供擔保請准免予假執行。
三、被告戊○○未於言詞辯論期日到場，亦未提出書狀作何聲明
    或陳述。
四、兩造不爭執之事實：
  （一）原告與被告乙○○、戊○○、庚○及丁○○均為黃海洋
        及黃吳杏所生之子女，而被告己○○為原告及其餘四名
        被告同父異母之姐姐。
  （二）黃海洋於八十二年十月六日逝世，兩造均為黃海洋之繼
        承人。
  （三）黃吳杏於八十八年四月十日逝世，原告與被告乙○○、
        戊○○、庚○及丁○○均為黃吳杏之繼承人。
五、得心證之理由：
  （一）關於原告主張其為先父黃海洋支出扶養費用及代墊喪葬
        費、遺產稅、償還溢領之土地徵收補償費等費用，而依
        不當得利請求被告返還部份：
        一扶養費部份：
          原告主張其自六十二年十月至八十二年九月止，每月
          均給付黃海洋扶養費6,000元云云，業經被告己○○
          、庚○、乙○○、丁○○所否認，原告就此雖稱其任
          職於中國石油公司，有穩定之薪資，且早先於夜間至
          南英商工兼課，並利用工作之餘完全負責家中農作之
          耕種，輔以原告之配偶亦係於新光人壽工作，至八十
          五年時，年收入已達百餘萬元等語，並提出其於八十
          五、八十六年度之各類所得扣繳暨免扣繳憑單影本二
          件為證，則縱認原告所言屬實，亦僅足證原告有扶養
          父母之能力，並不足以證明原告確有扶養父母，又原
          告雖另舉證人鄭瑞英為證，證人鄭瑞英之證述與原告
          之前開主張相符，惟鄭瑞英為原告之配偶，其證述難
          免有偏頗原告之虞，難以遽信為真實，此外，原告復
          無法提出其他足以證明其確實有扶養黃海洋之明證，
          其此部分之主張即難憑採。
        二喪葬費部份：
          原告主張於黃海洋死亡後，其為安葬黃海洋，而為黃
          海洋支出喪葬費400,000元乙節，亦為被告己○○、
          庚○、乙○○、丁○○所否認，原告就此固提出國揚
          公司出具之喪葬費明細表為證，惟原告自承其並未委
          請國揚公司承辦黃海洋之喪事，該明細表乃係其於本
          件起訴後請國揚公司就其當初辦理黃海洋之喪事所須
          之各項費用所為之估價，則顯然無法持以證明原告確
          有為黃海洋支出該明細表上所載之喪葬費，此外，原
          告並無法舉出其他證據證明其確有為黃海洋支出喪葬
          費，是原告此部分之主張亦非可採。
        三遺產稅部份：
          (一)按關於遺產管理、分割及執行遺囑之費用，由遺產
            中支付之，民法第一千一百五十條前段固定有明文
            。又因遺產而生之捐稅及費用，應由繼承人按其應
            繼分負擔之，此為繼承人間之內部關係，從而繼承
            人之一代他繼承人墊支上開捐稅及費用者，該墊支
            人得依不當得利規定向他繼承人請求返還其應負擔
            部分。至民法第一千一百五十條規定得向遺產中支
            取，並不阻止墊支人向他繼承人按其應繼分求償，
            尤其於遺產分割後，更為顯然（最高法院七十四年
            台上字第一三六七號裁判意旨參照）。換言之，對
            於上開費用，固應由遺產中支付，惟已代墊之繼承
            人得本於不當得利規定，向他繼承人請求分擔。
          (二)查原告主張其於八十四年七月十五日支付黃海洋之
            遺產稅3,727,362元乙節，為被告所不爭執，並有
            財政部台灣省南區國稅局83年度遺產稅繳款書影本
            一件附卷可稽，堪予採信。被告雖辯稱原告於八十
            二年間曾出售黃海洋之土地，取得24,080,000元，
            且黃海洋於六十九年間曾出售土地尚未辦理移轉登
            記，買方於八十一年以存證信函通知黃海洋辦理移
            轉登記，原告要求買方再支付3,000,000元，才願
            意配合辦理，該3,000,000元亦由原告一人取得，
            原告取得之上開價金已足以支付遺產稅，不得再向
            被告請求分擔黃海洋之遺產稅云云，惟查：
            (1)原告對於黃海洋曾於八十二年間出售土地，總價
              為24,080, 000元乙節固不爭執，惟陳稱伊自黃
              海洋處受贈5,000,000元用以購屋，至餘款則係
              依習俗分給伊兒子等語，查黃海洋於八十二年間
              出售土地乃係其生前對於不動產所為之處分，被
              告並無法舉證證明係原告私自處分黃海洋名下之
              土地及針對出售土地之價款所為之分配並非係黃
              海洋所授意或未經黃海洋同意，是上開售地款並
              非屬黃海洋之遺產，而已分屬原告及其子所有，
              原告並無用以繳納遺產稅之義務，則被告辯稱原
              告取走黃海洋生前售地所得之款項，應用以支付
              遺產稅，不應再命被告等負擔云云，為無理由。
            (2)原告否認伊有於八十一年間曾通知黃海洋出售土
              地之買主要再給付伊3,000,000元，伊才願配合
              辦理所有權移轉登記之情事，被告亦未舉證證明
              之，故被告主張原告私自取得系爭3,000,000元
              ，應用以支付遺產稅，不應再命被告等負擔云云
              ，亦無理由。
            (3)又經本院依職權向財政部台灣省南區國稅局台南
              市分局調取黃海洋之遺產明細資料查閱，黃海洋
              於死亡後共遺下現金15,000元、地上物（水稻）
              價值約131,348元、二十九筆土地，而該些土地
              均因繼承人未辦理繼承登記，而由台南市政府代
              管中，亦有土地登記謄本影本附卷可稽，是原告
              繳納黃海洋之遺產稅顯非係以黃海洋之遺產支付
              ，而係以原告自己之財產支付，揆諸前開說明，
              原告主張其代被告墊支黃海洋之遺產稅，而依不
              當得利之法律關係，請求被告返還渠等應負擔之
              部分，自屬有據。
        四償還溢領之土地徵收補償費部分：
          (一)按連帶債務人中之一人，因清償或其他行為，致他
            債務人同免責任者，得向他債務人請求償還各自分
            擔之部分，並自免責時起之利息。前項情形，求償
            權人於求償範圍內，承受債權人之權利。但不得有
            害於債權人之利益，民法第二百八十一條定有明文
            。
          (二)查黃海洋死亡後，黃海洋與訴外人丙○○所共有之
            台南市○○區○○段地號450－2、450－7、451－3
            、452－3及452－9等土地經政府徵收，發放土地徵
            收補償費2,840,971元，該筆補償費經台南縣政府
            提存於本院提存所，嗣又經台南縣政府取回，現係
            由台南縣政府保管中，而上開土地徵收補償費，因
            黃海洋部分溢領293,000元，致丙○○受有損害，
            原告乃於八十四年二月二十五日，因丙○○求償，
            而先向丙○○清償293,000元等情，為兩造所不爭
            執，並有收據影本一件、本院提存所函影本一件、
            本院八十四年度存字第一三四八號提存書影本一件
            為證，堪予認定。
          (三)又查黃海洋死亡後，其遺產為繼承人（即兩造與黃
            吳杏）公同共有，嗣其遺產中部分土地經政府徵收
            ，發放土地徵收補償費，系爭土地徵收補償費亦應
            係屬繼承人公同共有，繼承人對於溢領之土地徵收
            補償費（即對丙○○所負之債務）應負連帶責任，
            故原告就溢領之補償費依法即有全部清償債權人黃
            金燈之義務，難謂其有因清償上開債務而受有何損
            害，亦難謂係無法律上原因，至於原告清償債務後
            ，被告固對丙○○免除給付義務，但原告仍得對被
            告行使內部求償權或代位請求權。由是以觀，被告
            既仍須依民法二百八十一條第一項規定，償還所應
            分擔之部分予原告，或依同條第二項規定，負債務
            人之責任，被告自無受有任何利益可言。從而，原
            告依不當得利之法律關係請求被告給付其所代墊償
            還予丙○○之款項，顯與法定構成要件不符，自屬
            無據。
  （二）關於原告主張其為先母黃吳杏支出扶養費用及代墊喪葬
        費等費用，而依不當得利請求被告返還部份：
        一扶養費部份：
          原告主張其自七十一年四月至八十八年三月止，每月
          均給付黃吳杏扶養費6,000元云云，業經被告庚○、
          乙○○、丁○○所否認，原告就此雖稱其任職於中國
          石油公司，有穩定之薪資，且早先於夜間至南英商工
          兼課，並利用工作之餘完全負責家中農作之耕種，輔
          以原告之配偶亦係於新光人壽工作，至八十五年時，
          年收入已達百餘萬元等語，並提出其於八十五、八十
          六年度之各類所得扣繳暨免扣繳憑單影本二件為證，
          則縱認原告所言屬實，亦僅足證原告有扶養父母之能
          力，並不足以證明原告確有扶養父母，又原告雖另舉
          證人鄭瑞英為證，證人鄭瑞英之證述與原告之前開主
          張相符，惟鄭瑞英為原告之配偶，其證述難免有偏頗
          原告之虞，難以遽信為真實，此外，原告復無法提出
          其他足以證明其確實有扶養黃吳杏之明證，其此部分
          之主張即難憑採。
        二喪葬費部分：
          原告主張於黃海洋死亡後，其為安葬黃吳杏，而為黃
          吳杏支出喪葬費400,000元乙節，為被告庚○、黃牡
          丹、丁○○所否認，原告就此固提出國揚公司出具之
          喪葬費明細表為證，該明細表記載黃吳杏之喪葬費共
          計534,000元，證人即國揚公司負責人辛○○亦證稱
          其公司有受原告委託承辦黃吳杏之喪事等語，足認原
          告確有委請國揚公司辦理黃吳杏之喪葬事宜，惟蔡政
          良證稱該明細表乃係原告於本件起訴後請伊填載，當
          初公司為黃吳杏辦理喪事之各項費用存根因未留存，
          已無法找到，經原告向伊描述當時辦理喪事之情況，
          伊回想後即填具該明細表，且該明細表中所載部分項
          目並非由伊公司處理，係原告請伊將明細寫在一起等
          語，則該明細表內容既係僅憑原告口述、證人回想而
          填具，部分明細又非國揚公司所承辦，顯難據以認定
          原告為黃吳杏支出之喪葬費確為534,000元。況原告
          自承依渠等之宗族制度，被告等本即只要負擔樂隊及
          靈車費用，其他喪葬費被告不必負擔等語，原告亦不
          否認被告有負擔黃吳杏喪事中之樂隊及靈車費用，足
          認被告等當初僅負擔樂隊及靈車費用乃係經原告同意
          ，原告當初既已捨棄請求被告負擔其他喪葬費用，現
          在即無理由再請求被告給付之。
  （三）關於原告主張其為先父黃海洋支出扶養費用及代墊喪葬
        費、遺產稅、償還溢領之土地徵收補償費等費用，並為
        先母黃吳杏支出扶養費用及代墊喪葬費等費用，而依無
        因管理請求被告返還部分：
        按無因管理之成立，係以未受委任，並無義務，而為他
        人管理事務為要件，本件原告為黃海洋、黃吳杏之子，
        對於黃海洋、黃吳杏本負有扶養義務，於黃海洋、黃吳
        杏死亡後，原告為繼承人，對於黃海洋、黃吳杏之喪葬
        費或遺產稅本有負擔之義務，故原告支出及負擔上開費
        用，乃係在盡其義務。且原告償還黃海洋名下土地溢領
        之徵收補償費予丙○○部分，如前所述，亦屬原告本身
        應負之義務，難認其係無義務而為被告代為墊付。故核
        與前開無因管理之構成要件「並無義務」、「為他人管
        理事務」不該當，是原告基於無因管理之法律關係，請
        求被告償還其為黃海洋、黃吳杏支出及代墊之費用，即
        屬無據。
  （四）關於原告支出祖父母遷墓費用部分：
        查法無明文後代子孫均有為祖先遷墓或負擔費用之義務
        ，此亦非因繼承所生之債務，原告縱有支出此部分之費
        用，亦屬其基於人倫孝道所自行支出，尚難依不當得利
        或無因管理之法律關係向被告求償。
  （五）綜上所述，原告依不當得利之法律關係，請求被告給付
        其所代墊黃海洋之遺產稅，為有理由，至原告其餘主張
        ，則無理由，茲就原告所得請求被告給付之金額析述如
        下：
        一遺產稅稅額部分：
          (一)按繼承因被繼承人死亡而開始，本件被繼承人黃海
            洋死亡時，其繼承人有配偶黃吳杏、原告、被告五
            人，已詳如前述，則依民法第一千一百四十四條第
            一款之規定，被繼承人黃海洋之遺產應由配偶黃吳
            杏、原告、被告五人平均繼承，每人應繼分為七分
            之一，並不因黃吳杏嗣於八十八年十月六日死亡，
            而使兩造每人之應繼分提升為六分之一，是原告主
            張被告每人應分擔黃海洋之遺產稅稅額為六分之一
            ，即屬無據。
          (二)查原告所支出黃海洋之遺產稅共計3,727,362元，
            被告每人應分擔七分之一，即為532,480元（元以
            下四捨五入）。
        二遲延利息部分：
          (一)按不當得利之受領人於受領時，如無法律上之原因
            或其後知之者，應將受領時所得之利益，或知無法
            律上之原因時，所現存之利益，附加利息，一併償
            還，民法第一百八十二條第二項定有明文，是原告
            主張被告就原告代墊遺產稅致被告受有不當得利部
            分，應附加利息償還原告，為有理由。
          (二)又按利息之定期給付債權，其各期給付請求權，因
            五年間不行使而消滅，民法第一百二十六條定有明
            文。查被告己○○、庚○、丁○○、乙○○主張利
            息之請求權時效為五年，而提出時效抗辯，為有理
            由，原告請求被告己○○、庚○、丁○○、乙○○
            給付已逾五年未請求之利息部分，自不應准許。至
            被告戊○○並未為時效抗辯，故原告請求被告黃美
            玉給付自八十四年七月十五日原告代墊遺產稅之時
            起至本件起訴時（即九十四年五月二十三日）止，
            共約九年十個月（118/12年）之利息，為有理由。
            故被告己○○、庚○、丁○○、乙○○每人應給付
            原告之利息為133,120元（532480x5%x5=133120，
            元以下四捨五入）；而被告戊○○應給付原告之利
            息為261,803元（532,480x5%x118/12年=261,803，
            元以下四捨五入）。
          (三)再按利息不得滾入原本，再生利息，民法第二百零
            七條第一項前段定有明文。本件原告對於被告之利
            息債權部分，依上開規定，非得再請求利息，且兩
            造又無利息得滾入原本再生利息之約定，是原告就
            利息債權，請求遲延利息，於法自屬無據，不應准
            許。
  （六）從而，原告依不當得利法律關係，訴請被告己○○、庚
        ○、丁○○、乙○○給付原告665,600元（即532,480+
        133,120 =665,600），及其中532,480元自起訴狀繕本
        送達被告之翌日（被告己○○、丁○○、乙○○均為九
        十四年六月二日，被告庚○為九十四年六月三日）起至
        清償日止，按週年利率百分之五計算之利息；並訴請被
        告戊○○給付原告794,283元（即532,480+261,803=
        794,283），及其中532,480元自起訴狀繕本送達被告戊
        ○○之翌日即九十四年六月二日起至清償日止，按週年
        利率百分之五計算之利息，為有理由，應予准許，原告
        逾此部分之請求，為無理由，應予駁回。
丙、本件事證已臻明確，兩造其餘攻擊防禦方法及舉證，於判決
    結果不生影響，爰不予一一論列，併予敘明。
丁、假執行之宣告：
    本件原告勝訴部分，原告陳明願供擔保而為假執行之宣告，
    被告己○○、庚○、丁○○、乙○○均陳明願供擔保而免為
    假執行之宣告，經核於法均無不合，爰分別酌定相當擔保金
    額准許之，至於原告敗訴部分，其假執行之聲請已失所附麗
    ，應予駁回。
戊、結論：
    本件原告之訴為一部有理由，一部無理由，應依民事訴訟法
    第三百八十五條第一項前段、第七十九條、第八十五條第一
    項、第三百九十條第二項、第三百九十二條第二項，判決如
    主文。
中　　華　　民　　國　　94　　年　　10　　月　　26　　日
                  家事法庭 　 法　官　葉惠玲
以上正本係照原本作成
如對本判決上訴，須於判決送達後廿日內向本院提出上訴狀
中　　華　　民　　國　　94　　年　　10　　月　　26　　日
                              書記官　林靜慧
